【裁判字號】    98,簡,281
【裁判日期】    981228
【裁判案由】    綜合所得稅
【裁判全文】
臺北高等行政法院判決
                                       98年度簡字第281號
原      告  甲○○
被      告  財政部臺北市國稅局
代  表  人  乙○○（局長）住同上
上列當事人間綜合所得稅事件，原告不服財政部中華民國98年4
月13日台財訴字第09800089190 號號訴願決定，提起行政訴訟，
本院判決如下：
    主      文
原告之訴駁回。
訴訟費用由原告負擔。
    事實及理由
一、程序事項：
    本件因屬不服行政機關所為罰鍰處分而涉訟，其標的之金額
    為新臺幣（下同）18,809元，係在20萬元以下，依行政訴訟
    法第229 條第1 項第2 款、第2 項規定及司法院民國（下同
    ）92年9 月17日（92）院臺廳行一字第23681 號令，應適用
    簡易程序，本院並依同法第233 條第1 項規定，不經言詞辯
    論，逕行裁判。
二、事實概要：
    原告94年度綜合所得稅結算申報，漏報本人及配偶莊來成營
    利、利息及退職所得合計448,098 元，經被告查獲，乃歸課
    綜合所得總額2,208,997 元，補徵稅額94,046元，並按所漏
    稅額94,046元處以0.2 倍之罰鍰18,809元。原告不服，對罰
    鍰處分申請復查，未獲變更，經提起訴願遭被駁回，遂向本
    院提起行政訴訟。
三、原告訴稱：
    原告申報94年度綜合所得稅時，配偶莊來成之機關製發扣繳
    憑單記載其退職所得總額為513,811 元，乃如數申報。因聞
    退職金部分得免稅，乃主張325,000 元免扣，列入成本計算
    扣除後之繳納該年之綜合所得稅。蓋所謂短報乃以多報少，
    屬虛假不實之積極作為。原告因該扣繳憑單並無附記與往年
    之扣繳憑單同，因而不知已經減除免稅額而主張減免，如是
    申報，殊無虛假具體不實之作為，不得謂係短報，被告審查
    後如認其主張錯誤，不予認可剔除即是，例如保險費、公益
    、政黨捐獻、健保醫藥費等在法定限度內均可主張減免，如
    認有逾越額度，予以剔除即可，不能謂逾越部分係短報而加
    以處罰，同理甚明。任何人均得主張自己之權利，或為自己
    之行為提出辯解、辯護，若其主張或辯解不被採納，即罪加
    一等，前所未聞。被告科處罰鍰（罰鍰共有3 筆，被告僅記
    載總額而未詳列其個別數字，故無法表明數額）顯然依法無
    據，實屬違背法令。因而聲明：「原決定關於退職所得科處
    罰鍰部分撤銷。訴訟費用由被告負擔。」
四、被告抗辯：
  (1)「納稅義務人應於每年5 月1 日起至5 月31日止，填具結算
    申報書，向該管稽徵機關，申報其上一年度內構成綜合所得
    總額....之項目及數額，以及有關減免、扣除之事實，並應
    依其全年應納稅額減除....扣繳稅額及可扣抵稅額，計算其
    應納之結算稅額，於申報前自行繳納。....」、「納稅義務
    人已依本法規定辦理結算申報，但對依本法規定應申報課稅
    之所得額有漏報或短報情事者，處以所漏稅額2 倍以下之罰
    鍰。」為行為時所得稅法第71條第1 項及第110 條第1 項所
    明定。又「納稅義務人於辦理綜合所得稅結算申報時，未依
    所附扣繳憑單（現行結算申報免附扣繳憑單）給付總額悉數
    列報，其短計所得部分，除經查明納稅義務人舉證無過失屬
    實外，仍應依所得稅法第110 條規定，以短漏報所得額論處
    。」為財政部88年4 月29日台財稅第881910268 號函（參閱
    財政部編印94年版所得稅法令彙編第701 頁第1 之31則）所
    明釋。
  (2)本件原告94年度短漏報本人及配偶莊來成營利、利息及退職
    所得合計448,098 元，被告按所漏稅額94,046元處0.2 倍罰
    鍰18,809元。蓋綜合所得稅係採自行申報制，所得稅法第71
    條定有明文，亦即有所得者即應自動向稽徵機關辦理申報。
    又納稅事實之發生皆與納稅義務人之生活息息相關，亦即所
    得收入係由納稅義務人支取分配運用，納稅義務人當清楚知
    悉所得資料，是納稅義務人有能力加以注意，負起誠實申報
    義務，其有應注意而不注意情事時，自屬有過失。本件原告
    94年度列報配偶莊來成取自最高法院退職收入總額513,811
    元，並自行扣除必要費用及成本325,000 元，淨額為188,81
    1 元，即以該淨額申報退職所得，致短報退職所得325,000
    元，另漏報配偶利息所得120,478 元及本人營利所得2,620
    元，有各類所得扣繳暨免扣繳憑單、股利憑單及綜合所得稅
    結算申報書可稽（詳原處分卷第17至24-1頁），又原告配偶
    94年度實際領取退休金、退養金及年終慰問金金額為822,43
    1 元，最高法院係以其配偶94年度實際領取總額822,431 元
    減除308,620 元免稅金額後之餘額513,811 元為所得額，依
    法扣繳稅款並辦理扣繳憑單申報，亦有最高法院提出之相關
    資料可稽（詳原處分卷第29至36頁），違章事證明確。原告
    配偶既有是項應稅所得，原告即應依行為時所得稅法第71條
    規定主動誠實申報，況退職所得扣繳憑單已明白記載退職所
    得給付總額為513,811 元，且結算申報書格式已用斜線標示
    刪除退職所得「必要費用及成本」欄之填列，惟其自行扣除
    「必要費用及成本」325,000 元，於該欄所得總額申報188,
    811 元，即短報所得325,000 元甚明。原告對所得有疑時，
    應盡力探知所得稅法相關規定，不能以不知已經減除免稅額
    而免除其誠實申報之義務，其應注意、能注意而未注意配偶
    實際領取退休金總額822,431 元與扣繳憑單給付總額513,81
    1 元已有差距，縱非故意，仍難卸免其過失漏報之責任，自
    應受處罰，被告依首揭規定處以系爭罰鍰，並無違誤。
  (3)綜上，被告以原告94年度綜合所得稅結算申報，漏報本人及
    配偶營利、利息及退職所得合計448,098 元，被告除歸課綜
    合所得總額2,208,997 元，補徵稅額94,046元外，按所漏稅
    額94,046元處以0.2 倍之罰鍰18,809元，於法並無違誤等語
    ，資為抗辯。而聲明：「原告之訴駁回，訴訟費用由原告負
    擔」。
五、得心證之理由：
  (1)本件原告94年度綜合所得稅結算申報，漏報本人營利所得2,
    620 元（共5 筆，參見原處分卷p-17至p-21）、配偶莊來成
    利息所得120,478 元（共1 筆，參見原處分卷p-22），及短
    報配偶莊來成之退職所得325,000 元（共1 筆，參見原處分
    卷p-23），原告僅就退職所得部分提起訴訟，本案爭執僅在
    原告是否短報配偶莊來成之退職所得325,000 元？
  (2)經查：
    本件原告94年度列報配偶莊來成取自最高法院退職收入總
      額513,811 元，並自行扣除必要費用及成本325,000 元，
      淨額為188,811 元，即以該淨額申報退職所得，致短報退
      職所得325,000 元，原告之論述無非以扣繳憑單之際為參
      （扣繳憑單參見原處分卷p-23），該扣繳憑單載明給付總
      額513,811 元，扣繳稅款30,828元，給付淨額482,983 元
      。而原告配偶94年度實際領取退休金、退養金及年終慰問
      金金額為822,431 元，最高法院係以其配偶94年度實際領
      取總額822,431 元減除308,620 元免稅金額後之餘額513,
      811 元為所得額，依法扣繳稅款並辦理扣繳憑單申報，有
      最高法院提出之相關資料可稽（詳原處分卷p-29至p-36）
      ，況退職所得扣繳憑單明白記載退職所得給付總額為513,
      811 元（原告配偶94年度入帳之金額約80多萬元，扣繳憑
      單僅記約50多萬元，實質上當相當之差距，而這份差距是
      可以認知的）。
    實務上裨益退休金減除免稅金額之作業，在扣繳憑單製發
      階段已經減除免稅金額，所以結算申報書格式已用斜線標
      示刪除退職所得「必要費用及成本」欄之填列，原告配偶
      認為入帳之金額約80多萬，就已經被扣除之免稅金額30多
      萬元，再自行扣除必要費用及成本325,000 元，僅申報淨
      額為188,811 元，在認知上顯屬應注意、能注意而不注意
      之過失，原告對申報內容應盡審查核對之責，其未就實際
      所得予以申報，致漏報系爭所得核有過失，原處分之處罰
      鍰，自無違誤。而原告主張主觀自認無漏報之故意，而卸
      免其過失漏報之責任，當無可採，從而被告按所漏稅額94
      ,046元處以0.2 倍之罰鍰計18,809元，堪認定被告已考量
      原告之違章程度，該裁罰亦屬允當，於法自屬有據。
六、綜上所述，原告主張各節，均無可採，原處分以原告違反行
    為時所得稅法第71條第1 項及第110 條第1 項而為罰鍰，核
    無違誤，訴願決定予以維持，亦無不合。原告仍執前詞，訴
    請撤銷，為無理由，應予駁回。
七、據上論結，本件原告之訴為無理由，爰依行政訴訟法第233
    條第1 項、第98條第1 項前段，判決如主文。
中    華    民    國    98    年    12    月   28     日
                       臺北高等行政法院第三庭
                                       法  官  陳心弘
上為正本係照原本作成。
本件以訴訟事件所涉及之法律見解具有原則性者為限，始得於本
判決送達後20日內向本院提出上訴狀並表明上訴理由，如已於本
判決宣示後送達前提起上訴者，應於判決送達後20日內補具上訴
理由（均按他造人數附繕本），且經最高行政法院許可後方得上
訴。
中    華    民    國    98    年    12    月   28     日
                                       書記官  鄭聚恩


司法院資訊處製作；財團法人民間司法改革基金會備份。
